最高法院刑事判決　　　　　　九十六年度台上字第七０九三號
上　訴　人　台灣高等法院台中分院檢察署檢察官
被　　　告　乙○○
　　　　　　甲○○
上 列一 人
選任辯護人　洪松林律師
上列上訴人因被告等殺人案件，不服台灣高等法院台中分院中華
民國九十六年七月三十一日第二審更審判決（九十五年度上重更
(四)字第二八號，起訴案號：台灣彰化地方法院檢察署八十二年度
偵字第九二一六號），提起上訴，本院判決如下：
    主  文
原判決撤銷，發回台灣高等法院台中分院。
    理  由
本件原判決撤銷第一審不當之科刑判決，改判仍依想像競合犯及
修正前刑法牽連犯規定從一重論處被告乙○○共同連續殺人（量
處有期徒刑二十年）罪刑，及論處被告甲○○共同殺人（累犯，
量處有期徒刑十八年）罪刑，固非無見。
惟查：(一)、科刑之判決書，須將認定之事實於事實欄內詳為記載
，然後於理由內說明其所憑之依據及認定之理由，使事實與理由
兩相一致，方為適法；倘理由已加說明，而事實無此記載，則理
由失其依據，如事實之記載與理由之敘述不相符合，或理由內之
敘述先後兩歧，均屬理由矛盾，其判決為當然違背法令。原判決
事實欄記載：「……由甲○○持用（原判決）附表編號3所示M11
口徑9mm衝鋒槍駕駛OP-5229號自小客車，附載持用（原判決）附
表編號2 所示美國製湯姆森衝鋒槍之黃振雄，及持用（原判決附
表）編號1美國製9mm衝鋒槍之趙建中，隨後到達該養雞場之南邊
空地，引擎保持發動狀態，甲○○、黃振雄、趙建中則下車埋伏
於距該處不遠之甘蔗園內，伺機狙殺及接應……」等情（見原判
決第四頁第八行至第十三行），亦即認定甲○○於本件案發當時
，係與共犯黃振雄、趙建中（均已判處無期徒刑確定）埋伏於上
開養雞場不遠之甘蔗園內。然理由欄則採用黃振雄於警詢時所供
：「……甲○○駕OP-5229 號（自小客車）守在前方……我和趙
建中守在甘蔗園內」；及趙建中於警詢時供稱：「……我乘由阿
敏（指甲○○）所駕之OP-5229 自小客車，內部並乘坐有阿雄（
指黃振雄）等三人……到達現場我看見大貨車已停在產業道路雞
舍邊，我與阿雄依原先分配之位置躲在路邊甘蔗園內，阿敏將OP
-5229 自小客開到雞舍之南邊空地，引擎保持發動待命……」，
於偵查中陳稱：「約在上午十一時左右，我和黃振雄躲在甘蔗園
內，我拿一支長槍，黃振雄拿我長一點的槍，我們聽到卡車起動
聲，接著就聽到車禍聲，接著聽到一連串槍聲，我和黃振雄沒有
開槍」各等語資為論罪之部分證據（見原判決第九頁第二十五行
至第二十八行、第十一頁第二行至第七行、第十三頁第八行至第
十一行），似謂案發當時，甲○○係駕駛OP-5229 號自小客車，
守在雞舍南邊空地，並非「下車埋伏在甘蔗園內」，事實欄之記
載，與理由欄之敘述已不相符合。又原判決理由說明：「乙○○
與謝東松、黃主旺、任志傑、李忠承、曾敬超、黃振雄、趙建中
等人間，就殺害范明元部分，均有犯意聯絡及行為分擔，應分別
論以共同正犯……乙○○殺人部分，多次犯行，時間緊接，犯罪
手法及構成要件均相同，顯係基於概括犯意反覆為之，應依修正
前刑法第五十六條連續犯之規定論以一罪，並加重其刑……」（
見原判決第五十二頁第三行至第十行），但事實欄卻只記載：「
任志傑自大貨車跳下，喝令謝通運之隨行人員趴下不要動，並稱
其等係針對謝通運等語，旋基於殺害謝通運直接故意，同時對後
座乘客之范明元，基於殺人之不確定故意，任志傑立即與掀開棉
被自大貨車上站起之乙○○、曾敬超等人，分持前述槍彈朝謝通
運、范明元乘坐之賓士小客車後座猛烈開槍掃射，任志傑、乙○
○、曾敬超隨又跳下大貨車持續開槍射擊，同時……李忠承並趨
前下車，持前述槍彈射擊謝通運之座車……」等情（見原判決第
五頁第二行至第十三行），對乙○○殺害范明元部分如何之與謝
東松、黃主旺、黃振雄、趙建中等人有犯意聯絡及行為分擔，暨
乙○○所犯殺害謝通運、范明元二行為間如何係基於概括犯意為
之等情，卻未予記載，其理由之說明亦失其依據。再原判決理由
初稱：「被告乙○○既有在場開槍，則其與其他開槍之共犯間，
對於范明元中槍死亡之結果，應有預見其發生，而其發生並不違
背其本意之未必故意，因此就范明元死亡部分，被告乙○○亦應
共負其責。至於被告甲○○對於范明元死亡部分，依其等在前之
謀議，目的係狙殺謝通運，而非范明元，且尚無其他積極證據足
以證明被告甲○○亦有殺害范明元之未必故意，自難令其對於范
明元死亡之結果，應負殺人之罪責」（見原判決第十五頁第十八
行至第二十五行），嗣則謂：「……本院認被告乙○○、甲○○
二人確有持槍在現場參與槍擊謝通運、范明元之犯行……」、「
……爰審酌被告二人……以強大殺傷力之制式槍擊同時殺害二人
，目無法紀，嚴重影響法律秩序及社會治安……」（見原判決第
四十五頁第二十一行、第二十二行、第五十三頁第十一行至第十
五行），關於甲○○有無殺害范明元部分之犯行，前後理由之說
明互生齟齬，均難認為適法。(二)、依原判決認定之事實，共犯黃
主旺於共犯任志傑、李忠承、曾敬超、乙○○等人實行殺人行為
時並不在兇殺現場，其於事前與同案共犯共同謀議殺害之對象亦
僅為謝通運一人，並不及於與謝通運同坐汽車後座之范明元。如
果無訛，則黃主旺對在現場之同案共犯任志傑、李忠承、曾敬超
、乙○○等人於實行殺人行為之際，臨時起意，基於殺人之不確
定故意，著手殺害范明元部分，似無預見之可能，即黃主旺因本
件事實所犯殺人乙案之確定判決，亦認其就此部分不應負共同責
任（見原審上重更(三)卷第二宗第九十頁所附本院九十四年度台上
字第三０一六號刑事判決）。實情為何？原審未進一步予以查明
，並於理由內為必要之論述，僅以案發當日係黃主旺開車跟監謝
通運座車，對該座車除謝通運外，尚有范明元坐於後座，當能知
悉，且其與在現場之乙○○等人又均備有無線電，可相互聯絡，
其等對以強大火力之槍枝射擊謝通運時，可能致坐於同車後座之
范明元同遭槍擊死亡，應能預見，遽認黃主旺對此部分，亦應與
乙○○、謝東松、任志傑、李忠承、曾敬超、黃振雄、趙建中等
人，負共同責任（見原判決第二十六頁第六行至第二十二行、第
五十二頁第三行至第六行），亦有未當。(三)、修正前刑法第五十
六條之連續犯，其數個犯罪行為，須有先後次序可分，如係同時
同地一次實行，以侵害數個法益，而無從分別先後者，即屬一行
為而觸犯數罪名，不能以連續犯論。原判決事實係認定：民國八
十二年九月二十二日中午十二時四十分許，謝通運所搭乘之自小
客車及隨行之吉普車，於行經彰化縣芳苑鄉路○路路平高分六十
四號電桿前時，埋伏於養雞場旁巷道之任志傑，即駕駛大貨車迅
速啟動，迎前衝撞謝通運之座車左前方，使該自小客車右前輪因
而陷入路旁水溝內，無法動彈，此時，任志傑自大貨車跳下，喝
令謝通運之隨行人員趴下不要動，並稱其等係針對謝通運等語，
旋基於殺害謝通運之直接故意，同時對該車後座之范明元，亦基
於殺人之不確定故意，與自大貨車上站起之乙○○、曾敬超等人
，分持槍、彈朝謝通運、范明元乘坐之自小客車後座猛烈開槍掃
射，其等三人隨即又從大貨車跳下，持續開槍射擊，李忠承亦趨
前持槍、彈對謝通運之座車射擊，其等共射擊三十九槍，致坐於
自小客車左後座之謝通運之前額部等處受有多處槍傷，因頭部中
彈大腦碎裂當場死亡，坐於自小客車右後座之范明元則右鎖骨下
部等處中彈，亦因出血性休克不治死亡等情（見原判決第四頁倒
數第四行至第五頁第二十一行）。倘若無訛，依此事實，乙○○
與任志傑、曾敬超、李忠承等人似係同時、同地持槍、彈對謝通
運、范明元二人開槍射擊，其行為並無先後次序可分，則乙○○
所為究係以一個槍擊行為同時殺害謝通運、范明元二人而為想像
競合犯，抑如原判決所認定之係基於概括犯意，反覆二次為殺害
謝通運、范明元之犯行而為連續犯？即不無研酌餘地；又依卷附
內政部警政署刑事警察局八十二年十月十四日刑鑑字第三四四一
號及同年月十五日刑鑑字第三四四六號鑑驗通知書所載，警方於
案發現場所扣得送鑑之五顆彈殼中，經鑑驗比對結果，有一顆9m
m制式子彈彈殼，係C 槍即如原判決附表編號3所示之美國COBRAY
廠牌M11型口徑9mm制式衝鋒槍（槍號：041161號）所擊發（見偵
字第九二一六號影印卷第一一一頁、第一一二頁、第一一五頁、
第一一六頁），原判決又認定該制式衝鋒槍於案當發時係由甲○
○所持用（見原判決第四頁第八行、第九行、第四十三頁第十三
行、第十四行）。如果不虛，甲○○於案發當時似亦持該制式衝
鋒槍對謝通運、范明元射擊一發，則其對范明元之被槍擊死亡是
否亦須共同負責？亦值研酌。實情為何？為明真相，並維公平正
義，自應詳予查明，原審未根究明白，並於理由內為必要之說明
，遽行判決，自嫌速斷。檢察官上訴意旨指摘原判決違法，非無
理由，認仍應發回更審，期臻翔適。
據上論結，應依刑事訴訟法第三百九十七條、第四百零一條，判
決如主文。
中　　華　　民　　國　九十六　年　 十二 　月　 十三 　日
                      最高法院刑事第十庭
                          審判長法官  謝　俊　雄
                                法官  陳　世　雄
                                法官  魏　新　和
                                法官  吳　信　銘
                                法官  徐　文　亮
      本件正本證明與原本無異
                                      書  記  官
中　　華　　民　　國　九十六　年　 十二 　月　 十八 　日
                                                      Ｋ
